ACORDAO-COMPLETO-2485160

ACÓRDÃO 1487/2021 ATA 22/2021 - PLENÁRIO

VISTOS, relatados e discutidos estes autos de Representação, com pedido de medida cautelar, formulada por Savannah Soluções em Comunicação Ltda. EPP, a respeito de possíveis irregularidades ocorridas no Pregão Eletrônico 17/2021, conduzido pela Câmara dos Deputados, que tem como objeto a prestação de serviços de cobertura fotográfica de eventos legislativos, institucionais e administrativos realizados nas dependências do órgão licitante, em outros locais do Distrito Federal e, eventualmente, em qualquer local do território nacional;      
ACORDAM os Ministros do Tribunal de Contas da União, reunidos em Sessão do Plenário, diante das razões expostas pelo Relator, em:   
9.1. conhecer da Representação, satisfeitos os requisitos de admissibilidade constantes no art. 113, § 1º, da Lei 8.666/1993, c/c os arts. 235 e 237, VII, do Regimento Interno deste Tribunal, e no art. 103, § 1º, da Resolução - TCU 259/2014;
9.2. indeferir o pedido de concessão de medida cautelar;
9.3. no mérito, considerar a Representação improcedente;
9.4. informar à Câmara dos Deputados e à representante a prolação deste Acórdão, destacando que o relatório e o voto que o fundamentam podem ser acessados por meio do endereço eletrônico www.tcu.gov.br/acordaos; e
9.5. arquivar os presentes autos, nos termos do art. 250, I, c/c art. 169, III, do Regimento Interno/TCU.

Representação, com pedido de medida cautelar, a respeito de possíveis irregularidades ocorridas em pregão eletrônico que tem como objeto a prestação de serviços de cobertura fotográfica de eventos legislativos, institucionais e administrativos realizados nas dependências do órgão licitante.

Câmara dos Deputados.

3. Representante: Savannah Soluções em Comunicação Ltda. EPP (CNPJ 06.333.973/0001-29)

13.1. Ministros presentes: Ana Arraes (Presidente), Walton Alencar Rodrigues, Augusto Nardes, Aroldo Cedraz, Raimundo Carreiro (Relator), Bruno Dantas, Vital do Rêgo e Jorge Oliveira.
13.2. Ministro-Substituto convocado: Augusto Sherman Cavalcanti.
13.3. Ministros-Substitutos presentes: Marcos Bemquerer Costa e Weder de Oliveira.

RAIMUNDO CARREIRO

Trata-se de representação, com pedido de medida cautelar, formulada por Savannah Soluções em Comunicação Ltda. EPP, a respeito de possíveis irregularidades ocorridas no Pregão Eletrônico 17/2021, conduzido pela Câmara dos Deputados, que tem como objeto a prestação de serviços de cobertura fotográfica de eventos legislativos, institucionais e administrativos realizados nas dependências do órgão licitante, em outros locais do Distrito Federal e, eventualmente, em qualquer local do território nacional.
2.	Empresa adjudicatária: Nbastian Fotografia e Comunicação Ltda., CNPJ 05.802.600/0001-97. Proposta vencedora: R$ 369.200,00. Vigência contratual: 12 meses, admita a prorrogação. Data da homologação: 6/5/2021.
3.	Após exame técnico dos autos, em especial das respostas apresentadas pela Câmara dos Deputados em atenção à diligência e oitiva por mim determinada em decisão à peça 10, a Secretaria de Controle Externo de Aquisições Logísticas (Selog) propôs, em instrução às peças 14 e 15, conhecer da representação, indeferir a cautelar pleiteada e, no mérito, considerá-la improcedente, in verbis:
"Instrução de Análise de Oitiva Prévia
	A. Identificação do Processo

	TC Processo 012.655/2021-0
	Mérito: improcedência e indeferimento de medida cautelar.

	Unidade Jurisdicionada
	Uasg

	Câmara dos Deputados - CD
	10001

	Objeto da Contratação

	Prestação de serviços de cobertura fotográfica de eventos legislativos, institucionais e administrativos realizados nas dependências da Câmara dos Deputados, em outros locais do Distrito Federal e, eventualmente, em qualquer local do território nacional (peça 5, p. 1) .

	Representante
	CNPJ

	Savannah Soluções em Comunicação Ltda. EPP
	06.333.973/0001-29

	Há pedido de Sustentação Oral?
	Contrato Social

	Não
	Peça 3

	Modalidade
	Número do Certame
	Tipo

	Pregão Eletrônico
	17/2021
	Menor preço global

	Vigência
	Valor Homologado

	Doze meses, prorrogáveis nos termos do art. 57, inciso II, da Lei 8.666 (peça 5, p. 20) 
	R$ 369.200,00

	Fase do Certame

	1.	Segundo a ata da sessão pública do Pregão Eletrônico (PE) 17/2021 (peça 13, 452-469) , após a inabilitação dos cinco primeiros colocados, com base na alínea 'd' do subitem 4.8.1. do instrumento convocatório (comprovação de realização de serviços equivalentes correspondentes a, no mínimo, 50% do quantitativo licitado) , a empresa Nbastian Fotografia e Comunicação Ltda., CNPJ 05.802.600/0001-97, foi declarada vencedora, com proposta de R$ 369.200,00.
2.	O certame foi homologado em 6/5/2021, conforme termo constante da peça 13, p. 482.

	B. Histórico

	3.	O representante, em suma, relata:
a)	supostas inconsistências do edital quanto à remuneração dos serviços licitados;
b)	previsão de custos exorbitantes por conta da contratada, impossibilitando a mensuração do valor que será gasto, devido às disposições genéricas e abstratas quanto à real necessidade da Administração Pública.
4.	Na análise inicial promovida pela Selog (peça 8) , considerou-se que, embora caracterizado o pressuposto do perigo da demora, não havia elementos suficientes para a conclusão quanto ao perigo da demora reverso e à plausibilidade jurídica das alegações do representante, razão pela qual propôs-se a realização de oitiva prévia e diligência do órgão, nos termos abaixo (peça 8, p. 5-6) :
18.2. realizar a oitiva prévia da Câmara dos Deputados, com fulcro no art. 276, § 2º, do Regimento Interno deste Tribunal para que, no prazo de cinco dias úteis, se pronuncie, referente ao Pregão Eletrônico 17/2021, acerca da existência dos pressupostos da medida cautelar pleiteada e acerca dos indícios de irregularidade indicados nesta instrução, em especial quanto aos seguintes tópicos:
	a) valor unitário estimado da contratação em valores muito abaixo do previsto na Tabela de Valores do Sindicato dos Jornalistas Profissionais do Distrito Federal, ainda mais se considerando a inclusão dos serviços de edição de imagens, prestação dos serviços em horários noturnos, em fins de semana e feriados e fora do Distrito Federal, gerando fortes indícios de inexequibilidade;
	b) ausência de definição precisa, suficiente e clara do objeto licitado, contrariando o disposto no artigo 3º, inciso I, "a" do Decreto 10.024/2019 e na Súmula 177 deste Tribunal, caracterizada pelas seguintes disposições do edital:
	b.1) não distinção dos valores dos serviços referentes a duas horas e os referentes a quatro horas; 
	b.2) previsão de prestação dos serviços em todo o território nacional, não especificando os locais em que os serviços serão prestados;
	c) demais informações que julgar necessárias; e
	d) designação formal de interlocutor que conheça da matéria para dirimir eventuais dúvidas, informando nome, função/cargo, e-mail e telefone de contato.
18.3.	diligenciar a Câmara dos Deputados, com fundamento nos artigos 157 e 187 do Regimento Interno deste Tribunal, para que, no prazo de quinze dias, encaminhe cópia dos seguintes documentos e/ou esclarecimentos:
	a) Estudos Técnicos Preliminares da contratação;
	b) todos os documentos relativos à pesquisa de preços para elaboração do orçamento estimado da contratação;
	c) demais informações que julgar necessárias;
5.	A proposta foi acolhida pelo Relator, conforme Decisão constante da peça 10.
6.	Promovidas a oitiva prévia e diligência quanto às alegações do representante e demais questões levantadas por esta Unidade Técnica, passa-se a analisar as respostas apresentadas, tópico a tópico.

	C. Histórico de Comunicações

	Despacho do Relator
	Peça 10
	23/4/2021

	Ofícios Encaminhados pelo TCU

	Ao órgão
	Aviso nº 609 - GP/TCU, de 30/4/2021 (peça 11) 

	D. Documentos Apresentados em Resposta à Oitiva

	Pela Unidade Jurisdicionada

	Manifestação da Comissão Permanente de Licitação da CD - peça 13, p. 17-18;
Manifestação da Secretaria de Comunicação Social da CD - peça 13, p. 19-23;
Cópia do processo 529913/2019, referente à licitação em análise - peça 13, p. 24-504;
Manifestação da Diretoria-Geral da CD - peça 13, p. 505-510.

	E. Medida Cautelar - Avaliação dos Pressupostos

	Perigo da Demora

	Há decisão judicial ou administrativa, sem especificação de prazo, para suspender o andamento do processo licitatório ou a contratação?
	Não

	No caso de contratações não decorrentes de Registro de Preços:
	O contrato decorrente do certame já foi assinado?
	Não

	Análise:

	7.	Está configurado o pressuposto do perigo da demora uma vez que o certame foi homologado e o contrato dele decorrente poderá ser firmado a qualquer momento, tendo em vista a manifestação do Diretor-Geral da Câmara dos Deputados favorável à manutenção do certame (peça 13, p. 510) .

	Perigo da Demora Reverso

	O serviço/bem é essencial ao funcionamento das atividades da Unidade Jurisdicionada
	Sim

	A Unidade Jurisdicionada entidade está coberta contratualmente pelo serviço com razoável vigência (há a possibilidade de voltar a fase ou refazer o certame, a depender da consequência da concessão de cautelar no caso concreto) ou admite prorrogação excepcional?
	Não

	Caso haja a possibilidade de manutenção do contrato com a atual prestadora dos serviços, as condições dessa contratação seriam melhores (menor preço e atendimento satisfatório) que o que se está em vias de contratar?
	Não

	Análise:

	8.	Está configurado o pressuposto do perigo da demora reverso uma vez que a vigência do Contrato 2017/165, por meio do qual o objeto está sendo executado, termina em 25/6/2021 e a contratada demonstrou desinteresse na prorrogação, conforme exposto na manifestação do Diretor-Geral constante da peça 13, p. 510.

	Plausibilidade Jurídica

	A Unidade Jurisdicionada está sujeita aos normativos supostamente infringidos?
	Sim

	Há plausibilidade nas alegações do representante ou nas verificações realizadas pela Unidade Técnica?
	Não

	Há indício de sobrepreço ou superfaturamento?
	Não

	Há grave risco de lesão ao erário, inexecução ou execução insatisfatória do objeto?
	Não

	Análise quanto à plausibilidade jurídica e quanto à necessidade de adoção de medida cautelar:

	DILIGÊNCIA
9.	Em atenção à diligência determinada pelo Relator, o órgão informou que o Estudo Técnico Preliminar (ETP) não foi elaborado, "considerando a suspensão de implementação no âmbito da Câmara, nos termos da Portaria 166, de 04/06/2020" (peça 13, p. 23) , mas que as informações iniciais para o edital e termo de referência constariam do Processo 529913/2019 (peça 13, p. 24-504) , nos documentos 8 e 36.
10.	Quanto à pesquisa de mercado, a última planilha elaborada pela Seção de Orçamentos consta do documento 80 do referido processo, incluindo as referências de quatro editais de objetos similares, bem como de uma empresa do ramo.
Análise
11.	O art. 2º da Portaria 166 da Câmara dos Deputados, de 4/6/2020, suspende o prazo de que trata o art. 7º da Portaria 336, de 26/12/2019, enquanto perdurarem as medidas de prevenção à infecção e à propagação do Covid-19 no âmbito daquele órgão. Essa última portaria dispõe sobre a obrigatoriedade de inclusão dos ETP em todos os processos administrativos de contratações realizadas pelo órgão, cujo art. 7º previa que a norma entraria em vigor no prazo de 180 dias da sua publicação, ocorrida em 6/2/2020.
12.	O art. 2º da Portaria 366/2019 conceitua ETP e relaciona os elementos que o compõem:
Art. 2° O ETP é o documento constitutivo da primeira etapa do planejamento de uma aquisição que caracteriza o problema a ser resolvido, o interesse público envolvido e a sua melhor solução, de modo a permitir a avaliação de sua viabilidade técnica e econômica e basear a confecção do TR e, no caso de obras e serviços de engenharia, do projeto básico.
§ 1° O ETP conterá os seguintes elementos:
I - descrição da necessidade da contratação, considerando o problema a ser resolvido sob a perspectiva do interesse público;
II - demonstração do alinhamento entre a contratação e o planejamento da Câmara dos Deputados, identificando as diretrizes estratégicas que estão sendo atendidas e a previsão no Plano Anual de Compras e Contratações;
III - requisitos que a solução deverá atender;
IV - relação entre a demanda prevista e o quantitativo estimado de cada item a ser adquirido, acompanhada das memórias de cálculo e dos documentos que lhes dão suporte, que considerem interdependências com outras aquisições do mesmo objeto, de modo a possibilitar economia de escala;
V - levantamento de mercado, que consiste na análise das alternativas possíveis, e justificativa técnica e econômica da escolha do tipo de solução a contratar;
VI - estimativa do valor da contratação, acompanhada dos preços unitários referenciais, das memórias de cálculo e dos documentos que lhe dão suporte, que poderão constar de anexo classificado, caso a Administração opte por preservar o sigilo até a conclusão da licitação;
VII - descrição do tipo de solução escolhida como um todo, inclusive, quando for o caso, das exigências relacionadas à manutenção e à assistência técnica;
VIII - justificativas para o parcelamento ou não da solução;
IX - demonstrativo dos resultados pretendidos em termos de economicidade e de melhor aproveitamento dos recursos humanos, materiais ou financeiros disponíveis;
X - providências a serem adotadas pela Administração previamente à celebração do contrato, inclusive quanto à capacitação de servidores para fiscalização e gestão contratual;
XI - contratações correlatas e/ou interdependentes;
XII - possíveis impactos ambientais e medidas de sustentabilidade mitigadoras, incluídos requisitos de baixo consumo de energia e de outros recursos, bem como logística reversa para desfazimento e reciclagem de bens e refugos, quando aplicável;
XIII - declaração conclusiva sobre a adequação e a viabilidade ou não da contratação para o atendimento da necessidade a que se destina.
§ 2° O ETP conterá, no mínimo, os elementos previstos nos incisos I, IV, VI, VIII e XIII do § 1° deste artigo e, quando não contemplar os demais elementos previstos nesse parágrafo, apresentar as devidas justificativas.
§ 3° O ETP será elaborado por meio de formulário padrão disponibilizado no Sistema de Gestão de Documentos da Câmara dos Deputados (eDoc) ou outro meio que vier a substituí-lo.
13.	Necessário ressalvar que a necessidade de realização dos estudos preliminares consta tanto da Lei 8.666/1993, quanto da Lei 14.133/2021. Portanto, independentemente da suspensão do início da vigência da Portaria 366/2019, caberia ao órgão elaborar estudos voltados à identificação de suas necessidades e à caracterização do objeto. No caso em análise, apesar da ausência de ETP nos moldes estabelecidos pelo dispositivo acima, verificou-se que no Processo 529913/2019 há documentos, tais como as diferentes versões do termo de referência, do edital e das pesquisas de preços, produzidos no curso do procedimento licitatório e que denotam que houve planejamento.
OITIVA
14.	Por meio da manifestação constante da peça 13, p. 17-18, o pregoeiro responsável pela condução do certame apresentou as seguintes informações quanto ao transcurso do procedimento licitatório:
a)	o edital foi publicado na forma da lei e não houve pedidos de esclarecimentos ou questionamentos, tampouco impugnação aos termos do edital, indicando que o mercado estava de acordo com as cláusulas e especificações técnicas dispostas pela Administração para o objeto licitado (p. 18) ;
b)	houve uma intenção de recurso contra o resultado do certame, abordando questões alheias às constantes desta representação, mas que não veio a ser confirmada por desistência expressa do licitante (p. 18) ;
c)	doze licitantes compareceram ao certame e, na fase de disputa, foram registrados 114 lances, o que corrobora o entendimento de que o mercado não discordou dos termos do edital, particularmente em relação aos valores estimados para o objeto licitado (p. 18) ;
d)	a empresa representante não participou do PE 17/2021, pelo que não parece conhecer das fases do processo licitatório questionado (p. 18) .
15.	A Secretaria de Comunicação Social do órgão elaborou a manifestação constante da peça 13, p. 19-23, que contém a seguinte argumentação:
a)	o órgão técnico, para adequar as especificações para a contratação em questão, se espelhou em diversos contratos/editais da administração pública: edital de licitação 2/2020 do Ministério Público do Distrito Federal e Territórios - MPDFT e o Contrato 11/2018 - da Secretaria-Geral de Administração do Tribunal de Contas da União (p. 19) ;
b)	o contrato da área administrativa do TCU foi, inclusive, considerado uma das melhores referências dentro da administração pública para esse tipo de serviço, subsidiando a decisão de mudança do modelo até então utilizado, de pagamento por pautas para pagamento por saídas, vislumbrando economia de recursos públicos em face da crescente demanda pelo registro fotográfico na Casa (p. 19) ;
c)	as características atacadas pela empresa representante são comuns a este tipo de objeto, quais sejam: prestação do serviço em período noturno, finais de semana e fora do Distrito Federal (p. 19) ;
d)	igualmente, é comum que, além da cobertura fotográfica, haja edição, indexação das fotos e alimentação do banco de imagens do contratante, não sendo incluído o tempo necessário para essas atividades para fins de cômputo da saída profissional, especificações que constam dos editais da Câmara, do TCU e do MPDFT (p. 19) ;
e)	é praxe nessas contratações a não utilização da Tabela de Valores do Sindicato dos Jornalistas Profissionais do Distrito Federal, pelos motivos que serão expostos, mas sim da média de mercado, razão pela qual os valores efetivamente contratados pela administração são inferiores àquela tabela de referência (p. 19-20) .
Item 'a': valor unitário estimado da contratação em valores muito abaixo do previsto na Tabela de Valores do Sindicato dos Jornalistas Profissionais do Distrito Federal, ainda mais se considerando a inclusão dos serviços de edição de imagens, prestação dos serviços em horários noturnos, em fins de semana e feriados e fora do Distrito Federal, gerando fortes indícios de inexequibilidade;
Manifestação da Unidade Jurisdicionada sobre os indícios de irregularidades:
a)	o edital se refere à contratação de serviços, por pagamento de saídas para coberturas fotográficas e não por postos de trabalho, razão pela qual a Seção de Orçamentos do Departamento de Material e Patrimônio utilizou como parâmetro os valores apresentados por uma empresa e os constantes de outros quatro editais da Administração Pública, incluindo o do Pregão 7/2018 do próprio Tribunal de Contas da União, conforme documento 80 do processo 529913/2019 (p. 20) ;
b)	o valor de cada saída prevê todos os custos de profissionais e equipamentos envolvidos, mas sem a necessidade de dedicação exclusiva (p. 20) ;
c)	a tabela do Sindicado dos Jornalistas Profissionais do Distrito Federal refere-se a profissionais contratados sem vínculo direto, os chamados freelancer (p. 20) ;
d)	o site do sindicado apresenta piso salarial de R$ 2.805,00 para a categoria, com carga horária de cinco horas (p. 20) ;
e)	por se tratar de uma contratação por serviço, não cabe ao órgão técnico identificar a maneira como o profissional será vinculado à empresa, mas, certamente, a utilização dos parâmetros de freelancer traria custos muito mais elevados à contratada do que a contratação pelo piso da categoria, por exemplo (p. 20) ;
f)	o MPDFT, em recente licitação (edital 22/2021) , adjudicou o valor de R$ 221,30 por saída de três horas (R$ 73,76/hora) , enquanto o contrato do TCU contratou previu R$ 147,71 por saída de duas horas (R$ 73,85/hora) , valores similares ao valor a ser contratado pela Câmara dos Deputados, de R$71,00/hora, considerando a saída de 2 horas (p. 21) ;
g)	há de se destacar a excepcionalidade de eventuais coberturas em finais de semana, em virtude da imprevisibilidade da agenda dos trabalhos políticos, cobrindo, por exemplo, as atividades da Presidência da Casa, situação em que a contratante pode ser demandada e, por isso, há a previsão em edital (p. 21) ;
h)	o mesmo ocorre em relação a horários noturnos, dada a impossibilidade de saber o horário de término de determinadas atividades legislativas, seja nas comissões, no Plenário ou mesmo acompanhando a agenda do Presidente da Casa (p. 21) ;
i)	de qualquer forma, são situações excepcionais e a regra prevista na minuta do contrato é que as demandas sejam atendidas de segunda à sexta-feira, das 8h às 20h (p. 21) ;
j)	diante do exposto, entende-se que o valor previsto no edital é exequível.
Análise:
16.	Conforme observado pela CD, a tabela do Sindicado dos Jornalistas Profissionais do Distrito Federal apresentada pelo representante, por tratar da remuneração de profissionais do tipo freelancer, não é referência adequada para a análise do caso concreto. As informações prestadas na resposta à oitiva demonstram que o modelo de remuneração adotado no Pregão Eletrônico 17/2021 é similar ao do contrato atualmente vigente na CD, bem como ao de contratações semelhantes realizadas por outros órgãos da Administração Pública. Por sua vez, as pesquisas de mercado realizadas pelo órgão demonstraram a adequação dos valores previstos, que foi corroborada pelo comparecimento de doze licitantes ao certame e de intensa disputa durante a fase competitiva do pregão.
Item 'b': ausência de definição precisa, suficiente e clara do objeto licitado, contrariando o disposto no artigo 3º, inciso I, "a" do Decreto 10.024/2019 e na Súmula 177 deste Tribunal, caracterizada pelas seguintes disposições do edital:
b.1) não distinção dos valores dos serviços referentes a duas horas e os referentes a quatro horas;
Manifestação da Unidade Jurisdicionada:
a)	a saída de duas horas envolve pautas concretas e confirmadas a serem cobertas, demandando da empresa esforço adicional para seleção, edição e indexação das fotos, bem como alimentação do banco de imagens da Câmara dos Deputados, atividades que não são consideradas para fins de cômputo da saída profissional, conforme subitem 5.5.5 do Anexo 5 do edital (p. 21) ;
b)	a saída de quatro horas é exclusivamente voltada aos plantões fotográficos, em que se pagará por disponibilidade do profissional para acompanhar a agenda de determinada autoridade, por exemplo, o Presidente da Câmara dos Deputados, situação em que poderá ou não haver necessidade de registro fotográfico no período, em função de imprevisibilidade das inúmeras alterações de agenda que ocorrem no dia a dia de uma autoridade (p. 21) ;
c)	não havendo registro fotográfico, também não há as atividades adicionais anteriormente mencionadas, sempre existentes nas saídas de duas horas (p. 22) ;
d)	considerando que a saída do plantão fotográfico demanda esforço reduzido da empresa, já que maior parte do serviço prestado se restringe à disponibilidade do profissional, este órgão técnico adotou o período de quatro horas para essa saída, o que, a partir do valor estimado pela Câmara dos Deputados (R$ 196,43 a saída) , seria viável financeiramente para a contratada (p. 22) ;
e)	a título de exemplo, o plantão que atenderá o Presidente da Câmara quando presente em Brasília-DF será demandado nos dias úteis, no horário estimado das 8h às 18h, para o qual a Câmara estimou pagar no máximo R$ 589,29 diariamente, referentes a, no máximo, 3 saídas de 4h - máximo de 12h/dia, estimando-se R$ 12.375,09 mensais, considerando a demanda em todos os dias úteis do mês - média de 21 dias (p. 22) ;
f)	portanto, embora não haja distinção de valores entre as saídas de duas e quatro horas, é importante frisar que a saída de duas horas estimada pela Câmara dos Deputados está compatível com os valores praticados pelo mercado, considerando as características técnicas do serviço, e esse mesmo valor aplicado à saída de quatro horas é razoável diante do baixo trabalho adicional de seleção, edição, indexação e publicação no banco de imagens da Câmara (p. 22) .
Análise:
17.	A minuta do contrato constante do anexo 5 do edital do PE 17/2021 assim dispõe quanto à questão (peça 5, p. 27) :
5.5. O serviço de cobertura fotográfica e de foto documentação institucional abrange a saída profissional, o tratamento/edição, a indexação das fotografias digitais e a disponibilização em Banco de Imagens e arquivo digital da CONTRATANTE.
5.5.1. Considera-se saída profissional o deslocamento do profissional para cobertura fotográfica de pauta (s) em atendimento à solicitação de serviços expedida pelo Órgão Responsável.
5.5.2. O termo pauta é aplicado indistintamente para qualquer evento em que haja necessidade de registro, podendo se referir a audiências, seminários, plantões fotográficos e outros eventos.
5.5.3. No caso de eventos e fotos temáticas, a saída profissional se encerra ao final de 2 (duas) horas, tendo a pauta terminada ou não, enquanto que, nos plantões fotográficos, a saída será contabilizada a cada 4 (quatro) horas.
5.5.4. Caso a pauta ultrapasse o prazo da saída e o Órgão Responsável tenha indicado sua cobertura até o encerramento, nova (s) saída (s) será (ão) contabilizada (s) .
5.5.5. O tempo necessário para edição e indexação das fotos e para alimentação do Banco de Imagens não será considerado para fins de cômputo da saída profissional.
18.	As pautas com duração de duas e quatro horas estão previstas no subitem 5.5.3. acima transcrito. Segundo as informações prestadas pela CD, a saída com duração de duas horas envolve pautas concretas e confirmadas a serem cobertas, demandando da empresa esforço para seleção, edição e indexação das fotos, bem como alimentação do banco de imagens da Câmara dos Deputados. Por sua vez, a saída de quatro horas é exclusivamente voltada aos plantões fotográficos, em que se pagará por disponibilidade do profissional para acompanhar a agenda de determinada autoridade, situação em que poderá ou não haver necessidade de registro fotográfico no período.
19.	As cargas horárias diferenciadas previstas para cada uma dessas hipóteses parecem justificadas, em vista da presunção de que o volume de trabalho efetivo na saída de duas horas será, na maioria das vezes, superior ao de um plantão fotográfico.
Item 'b': ausência de definição precisa, suficiente e clara do objeto licitado, contrariando o disposto no artigo 3º, inciso I, "a" do Decreto 10.024/2019 e na Súmula 177 deste Tribunal, caracterizada pelas seguintes disposições do edital:
[...]
b.2) previsão de prestação dos serviços em todo o território nacional, não especificando os locais em que os serviços serão prestados;
Manifestação da Unidade Jurisdicionada:
a)	o atendimento das demandas de fotografia é quase que exclusivamente feito dentro das dependências da Câmara dos Deputados, conforme subitem 5.4 do Anexo 5 do edital, entretanto, conforme disposto em edital, eventualmente, e limitado a 20% dos serviços contratados, pode haver necessidade de cobertura fotográfica de eventos fora do Distrito Federal (p. 22) ;
b)	nesses casos, não se exige que a empresa mantenha estrutura de atendimento em outras cidades e a execução do serviço pode ser feita por subcontratação de prestadores de serviços fotográficos já existentes nesses locais, devendo apenas indicar quem será o responsável pela realização dos serviços, conforme subitem 5.4.2 do mesmo Anexo 5, exclusivamente para fins de controle e acompanhamento pelo órgão fiscalizador (p. 22) .
Análise:
20.	O órgão aponta que, embora os serviços sejam realizados quase que exclusivamente nas dependências da Câmara dos Deputados, eventualmente, podem surgir necessidades de coberturas fotográficas em eventos realizados fora do Distrito Federal, limitadas a 20% do quantitativo contratado, nos termos do subitem 5.4.1. da minuta de contrato (peça 5, p. 27) . Conforme informado na resposta à oitiva, esses serviços podem ser prestados por fotógrafos distintos daqueles indicados pela empresa quando da contratação, alternativa que evitaria custos relacionados às passagens e diárias e que poderiam onerar bastante a execução do objeto.
21.	Nesse contexto, não se vislumbra que a questão tenha comprometido a competitividade do certame, que contou com doze licitantes e que, ao final, resultou em proposta de R$ 369.200,00, redução de 27,7% em relação ao valor estimado (R$ 510.718,00) .
Item 'c': demais informações que julgar necessárias;
22.	Não houve manifestação do órgão.
Item 'd': designação formal de interlocutor que conheça da matéria para dirimir eventuais dúvidas, informando nome, função/cargo, e-mail e telefone de contato;
Manifestação da Unidade Jurisdicionada:
23.	Foram relacionados os seguintes interlocutores:
a)	Andrea Costa Marques, Chefe da Seção de Fotografia, telefone 3216-1826, e-mail andrea.marques@camara.leg.br;
b)	Guilherme Barbosa Brandão, Diretor da Coordenação de Gestão e Apoio Técnico Administrativo da Secretaria de Comunicação Social, telefone 3216-1503, e-mail guilherme.brandao@camara.leg.br; e
c)	Cláudio Roberto de Araújo, Assistente do Gabinete da Diretoria Executiva da Secretaria de Comunicação Social, telefone 3216-1502, e-mail claudio.araujo@camara.leg.br.
CONCLUSÃO
24.	Feitas essas considerações, propõe-se indeferir o pedido de medida cautelar, uma vez ausente o pressuposto da plausibilidade jurídica, essencial para sua concessão, e por restar caracterizado o perigo da demora reverso) .
25.	Além disso, diante do exposto, os elementos constantes dos autos permitem, desde já, a avaliação quanto ao mérito da presente representação como improcedente.
26.	

	F. Impacto dos Encaminhamentos Propostos

	Haverá impacto relevante na Unidade Jurisdicionada e/ou na sociedade, decorrente dos encaminhamentos propostos?
	Não

	G. Pedido de Ingresso aos Autos, de Informações/Vistas/Cópias, e de Sustentação Oral

	Há pedido de ingresso aos autos?
	Não

	Há pedido de informações/vistas/cópia do processo?
	Não

	Há pedido de sustentação oral?
	Não

	H. Processos Conexos e Apensos

	Há processos conexos noticiando possíveis irregularidades na contratação ora em análise?
	Não

	Há processos apensos?
	Não

	I. Proposta de Encaminhamento

	27.	Em virtude do exposto, propõe-se:
27.1.	conhecer da representação, satisfeitos os requisitos de admissibilidade constantes no art. 113, § 1º, da Lei 8.666/1993, c/c os arts. 235 e 237, VII, do Regimento Interno deste Tribunal, e no art. 103, § 1º, da Resolução - TCU 259/2014;
28.2.	no mérito, com fundamento no art. 276, § 6º, do Regimento Interno deste Tribunal, considerar a presente representação improcedente;
27.3.	indeferir o pedido de concessão de medida cautelar formulado pelo representante;
27.4.	informar à Câmara dos Deputados e ao representante do acórdão que vier a ser proferido, destacando que o relatório e o voto que fundamentam a deliberação ora encaminhada podem ser acessados por meio do endereço eletrônico www.tcu.gov.br/acordaos; 
27.5.	arquivar os presentes autos, nos termos do art. 250, I, c/c art. 169, III, do Regimento Interno/TCU." (Grifos conforme original) 

4.	É o relatório.

8.1. Michel Rodrigues e outros, representando Savannah Soluções Em Comunicação Ltda.

Não atuou.

REPRESENTAÇÃO COM PEDIDO DE MEDIDA CAUTELAR. CÂMARA DOS DEPUTADOS. PREGÃO ELETRÔNICO 17/2021. SERVIÇOS DE COBERTURA FOTOGRÁFICA. NÃO CONFIRMAÇÃO DAS IRREGULARIDADES SUSCITADAS. CONHECIMENTO. INDEFERIMENTO DO PEDIDO DE CAUTELAR. IMPROCEDÊNCIA. CIÊNCIA. ARQUIVAMENTO.

REPRESENTAÇÃO (REPR)

Secretaria de Controle Externo de Aquisições Logísticas (Selog).

Relato o presente processo em razão de sorteio realizado na forma do art. 18-B da Resolução-TCU 175/2005. 
2.	Conforme assentado no relatório precedente, trata-se de representação, com pedido de medida cautelar, formulada por Savannah Soluções em Comunicação Ltda. EPP, a respeito de possíveis irregularidades ocorridas no Pregão Eletrônico 17/2021, conduzido pela Câmara dos Deputados, que tem como objeto a prestação de serviços de cobertura fotográfica de eventos legislativos, institucionais e administrativos realizados nas dependências do órgão licitante, em outros locais do Distrito Federal e, eventualmente, em qualquer local do território nacional.
3.	A representante alegou, em suma, que:
a)	o edital não prevê a remuneração de todos os serviços licitados, ao estabelecer a contratação explícita de outras funções, sem sequer especificar-lhes a remuneração claramente;  
b)	há custos exorbitantes a serem assumidas pela contratada, em que não se é possível mensurar o valor que será gasto, devido as disposições genéricas e abstratas acerca da real necessidade da Administração Pública. 
4.	Diante das supostas irregularidades, pediu medida cautelar para suspender o certame e, no mérito, a procedência da representação a fim de anular o certame.
5.	Em decisão que proferi à peça 10, conheci da representação e determinei realização de diligência à Câmara dos Deputados e oitiva prévia para esclarecer os seguintes pontos:
a) valor unitário estimado da contratação em valores muito abaixo do previsto na Tabela de Valores do Sindicato dos Jornalistas Profissionais do Distrito Federal, ainda mais se considerando a inclusão dos serviços de edição de imagens, prestação dos serviços em horários noturnos, em fins de semana e feriados e fora do Distrito Federal, gerando fortes indícios de inexequibilidade; 
b) ausência de definição precisa, suficiente e clara do objeto licitado, contrariando o disposto no artigo 3º, inciso I, "a" do Decreto 10.024/2019 e na Súmula 177 deste Tribunal, caracterizada pelas seguintes disposições do edital: 
b.1) não distinção dos valores dos serviços referentes a duas horas e os referentes a quatro horas; e
b.2) previsão de prestação dos serviços em todo o território nacional, não especificando os locais em que os serviços serão prestados.
5.	Examinadas as respostas apresentadas pela Câmara dos Deputados em face das medidas saneadoras, a Selog, em pareceres uniformes insertos às peças 14 e 15, propôs conhecer da representação, indeferir a medida cautelar e, no mérito, considerá-la improcedente.
6.	Razão assiste à unidade técnica. Vejamos.
7.	A representação deve ser conhecida pois satisfeitos os requisitos de admissibilidade constantes no art. 113, § 1º, da Lei 8.666/1993, c/c os arts. 235 e 237, VII, do Regimento Interno deste Tribunal, e no art. 103, § 1º, da Resolução - TCU 259/2014.
8.	Quanto ao mérito, a representação, de fato, mostra-se improcedentes na medida em que os pontos controvertidos do processo foram esclarecidos pela unidade jurisdicionada.
9.	A remuneração prevista no edital para os profissionais de cobertura fotográfica alçou o valor de R$ 71,00/hora, tendo por base a saída de 2 horas. Considerando que a remuneração de tais serviços licitados é por saída, e não por posto de trabalho, restou devidamente elucidada a não aplicabilidade da tabela do Sindicado dos Jornalistas Profissionais do Distrito Federal.
10	No que tange à definição precisa e clara do objeto, a minuta do contrato constante do anexo 5 do edital do PE 17/2021 traz à tona detalhes sobre a questão, não sendo evidenciada nenhuma irregularidade neste quesito.
11.	Por fim, no que se refere à possibilidade prevista de que os serviços sejam prestados em todo o território nacional, o órgão informou que a previsão de prestação de serviços fora do Distrito Federal limita-se a 20% do quantitativo contratado (subitem 5.4.1 da minuta do contrato (peça 5, p. 27) e que os serviços, nesta hipótese, podem ser prestados por "fotógrafos distintos daqueles indicados pela empresa quando da contratação, alternativa que evitaria custos relacionados às passagens e diárias e que poderiam onerar bastante a execução do objeto".
12.	Ademais, a previsão de cobertura fotográfica em outras unidades da federação, no presente caso, mostrou-se devidamente justificada pelo órgão licitante, dada a natureza das atividades desenvolvidas pela Câmara dos Deputados.
13.	Posto isso, considero improcedente a representação, conforme propugnado pela Selog.
14.	Conseguintemente, indefiro a cautelar pleiteada.
15.	Ante o exposto, acolho as propostas da unidade técnica, cujos fundamentos integram as presentes razões de decidir, e Voto no sentido de que seja adotado o Acórdão que ora submeto a este Plenário.
TCU, Sala das Sessões, em 23 de junho de 2021.
RAIMUNDO CARREIRO 
Relator